臺灣桃園地方法院民事判決
111年度訴字第9號
原      告  陳富豐  
            陳賴美琪
共      同
訴訟代理人  何政謙律師
被      告  謝金美  
訴訟代理人  沈朝標律師
複代理人    楊仲強律師
上列當事人間請求確認通行權存在等事件，本院於民國111年9月
8日辯論終結，判決如下：
    主  文
原告之訴駁回。
訴訟費用由原告負擔。
    事實及理由
一、原告主張略以：
　㈠緣原告2人為夫妻，被告謝金美之配偶陳富源為原告陳富豐
　　之胞兄，亦即被告為原告陳富豐之大嫂，陳富源與原告陳富
    豐之父親為陳欽海(民國101年間過世)。坐落桃園市○○區○○
    段0000地號土地（下稱1052地號土地）為原告2人共有，另
    相鄰之同段1044-3地號土地（下稱系爭土地）則為被告所有
    。系爭1044-3地號土地最初是由1044、1045、1045、1047地
    號等四筆土地合併分割而來，該四筆土地在合併分割前原均
    屬狹長型，而原告所有1052地號（重測前164-10地號）土地
    未與最近之公路相鄰，必須經過上開四筆土地才能進出公路
    （福嶺路），但礙於上開四筆土地狹長不便使用，且陳欽海
    之子（即原告陳富豐、訴外人陳富興、陳富勇）所有之土地
    又必須經過上開四筆土地才能進出公路，所以當時父親陳欽
    海才與訴外人陳富振、陳李安英等人商討並委託陳榮杰代書
    ，辦理合併分割上開四筆土地，將合併分割後之系爭1044-3
    地號土地仍繼續登記在被告名下，以使陳欽海之子(即原告
    陳富豐、訴外人陳富興、陳富勇)能夠只需通行被告之系爭1
    044-3地號土地即可進出公路，如此一來即可不必再經過其
    他訴外人陳富振、陳李安英所有之土地進出公路，上開事實
    可傳喚證人陳李安英、代書陳榮杰到庭作證即明。
　㈡詎被告嗣後無視被繼承人陳欽海生前之指示（協議），即合
    併分割後之系爭土地必須作為未臨路土地之土地所有權人進
    出通路之用，卻在系爭土地上搭蓋鐵皮屋以阻擋通行，有系
    爭土地之現場照片(原證四)可佐，致原告所有1052地號土地
    與公路(福嶺路)無適宜之聯絡，而不能為通常使用，原告別
    無他法，僅能依民法第787條第1項規定，請求通行周圍地即
    系爭土地如附圖所示編號1044-3⑴、1044-3⑵部分以至公路(
    福嶺路)【即訴之聲明第1項】。又系爭1044-3地號土地上前
    揭部分之現況有鐵皮屋及雜草致無法通行，故本件亦有必要
    請求被告在前述範圍內應容忍原告通行並開設道路，且不得
    有妨礙原告通行之行為【即訴之聲明第2項】。另因原告父
    親陳欽海生前與兩造及陳富錦、陳富振之間，曾協議前述四
    筆土地合併分割後，被告取得之系爭1044-3地號土地要作為
    其他兄弟進出福嶺路之用，是原告併依上開協議作為本件之
    請求權基礎。
  ㈢聲明：
　1.確認原告之1052地號土地，對被告之系爭1044-3地號土地如
    附圖所示編號1044-3⑴、1044-3⑵部分有通行權存在。
　2.被告應於前項聲明所載範圍內，容忍原告通行並開設道路，
    且不得有妨礙原告通行之行為。　　
二、被告答辯略以：原告所有之1052地號土地並非袋地，原告陳
    富豐之父親陳欽海與被告等人間亦無將系爭土地提供通行之
    協議，原告之訴為無理由等語，並聲明：原告之訴駁回。
三、經查，原告主張：原告2人為夫妻，被告謝金美之配偶陳富
    源為原告陳富豐之胞兄，亦即被告為原告陳富豐之大嫂，陳
    富源與原告陳富豐之父親為陳欽海(已過世)；而1052地號土
    地為原告2人共有，另相鄰之系爭1044-3地號土地則為被告
    所有；又系爭1044-3地號土地最初是由1044、1045、1046、
    1047地號等四筆土地合併分割而來等情，業據原告提出地籍
    圖（本院卷第13頁）在卷，並為兩造所不爭執，復經本院向
    中壢地政事務所調取1044（現為原告陳富豐、被告之配偶陳
    富源、訴外人陳富興、陳富勇公同共有1/1）、1044-1（陳
    李安英所有）、1044-2（陳富振所有）、1044-3（被告謝金
    美所有）、1052（原告2人共有）地號之土地登記謄本及前
    述土地合併分割之異動清冊等在卷為憑（本院卷第37-53、5
    5-67頁），足信屬實。
四、本院得心證之理由：
　　原告另主張：原告2人共有之1052地號為袋地，需通行周圍
    地即系爭土地如附圖所示編號1044-3⑴、1044-3⑵部分以至公
    路(福嶺路)，又原告陳富興之父親陳欽海生前與兩造及陳富
    錦、陳富振間曾協議，前述四筆土地合併分割後被告取得之
    系爭土地應作為其他兄弟進出福嶺路之用，爰依民法第787
    條第1項袋地通行權之規定及陳欽海生前與兩造兄弟間之系
    爭協議，訴請判決如原告聲明所示等語，則為被告所爭執，
    並以前詞置辯。茲就本院之判斷，說明如下：
  ㈠原告之1052地號土地是否為袋地？
　1.按民法第787條第1項規定：「土地因與公路無適宜之聯絡，
    致不能為通常使用時，除因土地所有人之任意行為所生者外
    ，土地所有人得通行周圍地以至公路。」。又按「民法第78
    7條第1項所定之通行權，係為促進袋地之利用，而令周圍地
    所有人負容忍通行之義務，其目的在解決與公路無適宜聯絡
    之土地之通行問題；如僅為求與公路有最近之聯絡或便利之
    通行，尚不得依該規定主張通行他人之土地。上訴人既可經
    由自己之土地聯絡公路，縱其通行被上訴人土地較為便利，
    亦不得主張對於被上訴人之土地有通行權存在。」（參最高
    法院95年度台上字第2653號判決意旨）。
　2.依本院會同兩造及地政機關人員至現場勘驗之結果，可知目
    前1052地號土地對外之聯絡方式，可經由1049（依原告所述
    現為空地）、1050地號土地行經福嶺路一段176巷，再通行
    至福嶺路1段，此亦有如附圖右上角標示藍色線並記載為「
    道路」（即福嶺路1段176巷）之複丈成果圖1紙（本院卷第1
    93頁）、及本院勘驗筆錄、現場相片等在卷可參（同卷第16
    5-187頁）。而原告自陳其等為1049地號、1050地號土地之
    共有人之一（亦有本院卷第241-247、249-261頁之本院104
    年度重訴字第26號、107年度壢簡更一字第10號分割共有物
    事件民事判決在卷可佐），則上開1049、1050地號土地縱因
    原物分割或變價分割後若取得道路範圍部分之所有人不願提
    供其土地供通行，然此應為原告事後是否另行對之訴請確認
    通行權之不確定事項，尚不影響原告1052地號土地目前係可
    對外通行之事實。從而，原告主張其1052地號土地為袋地一
    節，即屬無據，不足憑採。
  ㈡原告主張：依陳欽海生前之協議，被告應提供其1044-3地號
    土地供原告1052地號通行之用一節，有無理由?
　1.按當事人主張有利於己之事實者，就其事實有舉證之責任，
    民事訴訟法第277條前段定有明文。本件原告主張原告陳富
    豐之父親陳欽海生前與兩造及陳富錦、陳富振之間，曾協議
    於前述1044地號等四筆土地合併分割後，被告取得之系爭10
    44-3地號土地要作為其他兄弟進出福嶺路之用等語，業據被
    告否認，則依前開說明，應由原告就上開協議存在之事實負
    舉證之責。
　2.查被告之系爭1044-3地號土地，原係於97年間由1044（原為
    陳富振所有1/1）、1045（原為陳李安英所有1/1）、1046（
    原為被告謝金美所有1/1）、1047（原為陳欽海所有1/1）地
    號等四筆土地合併後分割而來，上開1044地號等四筆土地於
    97年間合併後，分割為目前之1044（現為原告陳富豐及被告
    配偶陳富源、訴外人陳富興、陳富勇公同共有1/1）、1044-
    1（現為陳李安英所有）、1044-2（現為陳富振所有）、104
    4-3（現為被告謝金美所有）等號土地，以上有地籍圖、土
    地登記謄本及前述土地合併分割之異動清冊等在卷為憑（參
    本院卷第21、37-53、55-67頁），是以原告所主張：系爭10
    44-3地號土地最初係由1044、1045、1046、1047地號等四筆
    土地合併分割而來一節，固足信屬實。
　3.惟查，前述土地合併分割之情形，尚無從據以證明原告所指
    「陳欽海曾與兩造及陳富錦、陳富振間曾協議於前述四筆土
    地合併分割後被告取得之系爭土地應作為其他兄弟進出福嶺
    路之用」之情，原告雖另提出原證10「家族協調會紀錄」 1
    份為憑，然觀諸該份會議紀錄內容，可知係於80.11.19由訴
    外人陳欽炳（陳欽海之胞兄）主持之協調會，其會議紀錄之
    決議內容第2點記載「現在陳富錦所住房子歸他自己，其靠
    路邊土地扣除道路用地後，兩姊妹（陳瑞香、陳瑞勤）各得
    100坪建地，其餘區分2等份（歸富錦、富振）。二叔（指陳
    欽海）所換的土地再溝通。但路地要同意二叔（指陳欽海）
    換。」等語（見本院卷第239頁），依此會議紀錄，固足認
    訴外人陳欽炳於80年間曾要求其二名兒子即陳富錦、陳富振
    日後要與陳欽海之土地交換以做「路地」，然陳欽炳與其家
    人間之協議，尚難逕認陳欽海與其家人間亦有相同協議，且
    陳欽炳於上開80年間之意思，與嗣後97年間系爭四筆土地辦
    理合併分割時之各該土地所有人間之意思，亦無從認定仍為
    相同。再者，原告所謂陳欽海生前與四名兒子間達成「以被
    告系爭土地供通行」之協議，均未見形諸於文字之書面，復
    業據被告（陳富源之妻）否認，又若認曾有協議，然均未見
    關於可供通行之範圍、面積或土地供通行之補償對價等等事
    項之討論或協議，亦核與事理未合。據上，原告之此項主張
    均難認有據，尚難憑採。
五、綜上所述，原告所有之1052地號土地並非袋地，原告復未舉
    證證明陳欽海生前與兩造及陳富錦、陳富振間曾協議「系爭
    四筆土地合併分割後被告取得之系爭土地應作為其他兄弟進
    出福嶺路之用」，從而，原告主張依民法第787條第1項之袋
    地通行權規定及陳欽海生前之前揭協議，請求確認：原告之
    1052地號土地對被告之系爭1044-3地號土地如附圖所示編號
    1044-3⑴、1044-3⑵部分有通行權存在，及被告應於上開範圍
    內容忍原告通行並開設道路，且不得有妨礙原告通行之行為
    等節，為無理由，應予駁回。
六、本件事證已明，兩造其餘陳述及所提證據，經本院斟酌後認
    均不足以影響判決之結果，爰不另逐一論述。
七、訴訟費用之負擔：民事訴訟法第78條。
中　　華　　民　　國　　111 　年　　11　　月　　4 　　日
                        民事第二庭    法　官　周玉羣
以上正本係照原本作成
如對本判決上訴，須於判決送達後20日內向本院提出上訴狀。如
委任律師提起上訴者，應一併繳納上訴審裁判費。
中　　華　　民　　國　　111 　年　　11　　月　　4 　　日
                                      書記官　蕭尹吟